最高法院刑事判決　　　　　　九十四年度台上字第五六０七號
　　上　訴　人　乙○○
　　　　　　　　　　　　巷3號.
　　選任辯護人　傅祖聲律師
　　　　　　　　馬靜如律師
　　上　訴　人　甲○○
　　　　　　　　　　　　號
　　　　　　　　丙○○
　　共　　　同
　　選任辯護人　羅明通律師
　　　　　　　　王子文律師
　　　　　　　　呂傳勝律師
上列上訴人等因貪污案件，不服台灣高等法院中華民國九十二年
七月三十一日第二審更審判決（九十一年度上更(二)字第六八九號
，起訴案號：台灣桃園地方法院檢察署八十五年度偵字第一三六
八九、一三七八二、一三九七一、一五六一三號），提起上訴，
本院判決如下：
    主  文
原判決撤銷，發回台灣高等法院。
    理  由
本件原判決認定(一)、上訴人甲○○係原任桃園市市長，綜理市政
，對購辦公用物品（如本件之價購既成道路用地）之計劃、發放
、執行負監督之責，為依據法令從事公務之人員。上訴人丙○○
係甲○○之妻，為桃園縣桃園市○○路二一號「宏信代書事務所
」負責人。上訴人乙○○則時任桃園縣李氏宗親會桃園市分會會
長，為甲○○之宗親，與甲○○私交甚篤。緣坐落桃園縣桃園市
○○段三地號土地，地目田，面積０．０六一五公頃（下稱該土
地），前於民國六十八年間，與該地號附近富國段之土地（已發
補償費）均經開闢為供公眾使用之公用道路即現今桃園縣桃園市
○○路與莊敬路口一帶之道路，惟該富國段三地號土地桃園市公
所一直漏未辦理徵收補償或協議價購。該土地名義上固登記為李
連招（李氏大房，所有權應有部分為三一分之七）、李進田、李
進和、李進松、李朝枝（均屬李氏二房，李朝枝所有權應有部分
為三一分之四，另李進田三人所有權應有部分各為三一分之二）
、李朝旺、李朝宗（均屬李氏三房，所有權應有部分各為六二分
之七）及李進富（李氏四房，所有權應有部分為三一分之七）等
八人共有。惟該土地地主之李氏祖先生前分祖產時，已將該土地
指定分歸李氏第三房所有，即該土地實質上係分歸李朝宗、李朝
旺兄弟所有，其餘六人僅係土地登記名義上之共有人，不能享有
該土地之權利。又乙○○雖同為李氏第三房子孫（其母與李朝旺
之父係親兄妹），因其母為招贅婚，祖先分家產時，已另分得其
他路段之家產，對該土地乙○○亦無權利。李氏第三房之李朝旺
因負債累累，急須金錢還債解困，乃於八十四年間，多次親至桃
園市公所或桃園縣桃園市○○路二一號市長甲○○住處找甲○○
，請求桃園市公所能對早經開闢為公用道路之該土地辦理徵收補
償或價購，以解經濟困境。惟市長甲○○屢以桃園市公所並無該
項經費而予回絕。其後李朝旺需款愈急，復於八十四年十一月間
，再至甲○○處表明市公所務必就該土地辦理補償或價購，以紓
解其經濟窘境，並告以願意就該土地其個人之所有權應有部分設
定抵押權予市長指定之人，領取補償費或價購款後給予甲○○若
干回扣，再塗銷該抵押權登記，俾使甲○○有所保障，而同意早
日辦理徵收補償或價購。甲○○因本身財務狀況不佳，急需資金
償債，且知悉桃園市公所八十五年度總預算內，編有一筆新台幣
（下同）一億二千萬元之預算，用於補辦土地徵收或協議價購費
用，而該土地屬早年已闢建為道路又漏辦徵收補償之土地，合於
協議價購之要件，竟意圖趁桃園市公所購辦該土地，支付土地價
款時，由地主處攫取約土地補償費三分之一即三千萬元巨額回扣
之不法利益，以改善其財務狀況，遂與其妻丙○○基於共同犯意
之聯絡，擬藉由乙○○之手收取回扣款項，再以該回扣款項係甲
○○向乙○○借款週轉為由，加以掩飾。另為防止日後土地補償
費領取後，地主不將回扣款項交予乙○○，乃與乙○○共同謀議
，預先請地主就該土地於能保障該回扣順利取得之範圍內予乙○
○，乙○○再辦理抵押權塗銷。該抵押權之設定及塗銷登記手續
即由經營代書事務所之丙○○負責處理。甲○○除要求李朝旺將
其所有該土地之所有權應有部分設定抵押權予乙○○，另要求李
朝旺須於八十五年三、四月間桃園市公所八十五年會計年度將屆
，預算尚有節餘時向桃園市公所提出土地補償申請。李朝旺因就
該土地其所有權應有部分六二分之七，業於八十四年四月十五日
設定本金最高限額一千二百萬元之抵押權予案外人張榮驊，乃將
上情告知甲○○，並為及早取得土地補償費，遂向甲○○表明願
以該土地其他共有人之所有權應有部分設定抵押權三千三百萬元
（即上開回扣款加一成）予乙○○，取得甲○○同意後，李朝旺
乃轉而請求其他共有人將所有權應有部分設定抵押權三千三百萬
元予乙○○，以保障甲○○取得該回扣款。(二)、該土地除共有人
中之李朝枝不願意設定抵押權予乙○○外，其餘李進田、李進和
、李進松、李進富及為年邁力衰之李連招全權處理土地事宜之萬
寶珠等，一方面經李朝旺屢次央求，一方面認李氏祖先原即將該
土地分配歸屬第三房李朝宗、李朝旺兄弟所有，實質利害關係亦
由李朝旺兄弟承受等情，乃依李朝旺所求，同意配合辦理，並由
李朝旺於八十四年十一月下旬，將抵押權設定申請書等資料，交
由乙○○蓋用印章後，再分別持由李進田、李進和、李進松、李
進富蓋用印章及萬寶珠蓋用其所保管之李連招印章並取得印鑑證
明，由丙○○指示助理繕寫後，於八十四年十一月三十日持向桃
園縣桃園地政事務所，以李連招等五人為義務人，乙○○為權利
人，設定本金最高限額三千三百萬元之抵押權。(三)、李朝旺於八
十五年四月十六日，請宏信代書事務所之助理陳秀梅代寫上開土
地補償申請書，再持至桃園市公所申請就該土地辦理補償。桃園
市公所即於八十五年六月二十五日召集系爭土地所有權人召開協
調會，地主方面由李朝旺等人參加，會中決定由桃園市公所以價
購方式，即按土地公告現值加四成計算，總價款為九千九百零一
萬五千元（各共有人領取之金額詳如原判決附表所示），並於八
十五年七月三日、同年八月二十三日，分二次發放土地價購款之
公庫支票，均經各該地主提示兌現。該土地共有人於八十五年七
月三日領得桃園市公所支付頭期款之桃園市公所公庫支票後，齊
至桃園縣桃園市○○路桃園市農會二樓開會，決定分配各該土地
共有人間就各房所領取之價購款中應交付予乙○○之比例。李朝
旺表明應交給乙○○之金額為三千一百萬元，其中三千萬元由乙
○○轉交予甲○○；其餘一百萬元留供乙○○因設定上開抵押權
後所可能衍生之稅負繳納之用，如有剩餘再交還予李朝旺、李朝
宗。會議中各共有人達成協議，於十天內由大房李連招、四房李
進富從所領得之價購款中各付一千萬元，二房李進田、李進和、
李進松、李朝枝每人各支付二百七十五萬元（四人計一千一百萬
元），共計三千一百萬元交予乙○○，其餘價款分別交予李朝旺
、李朝宗。嗣於原判決附表所示實際交付乙○○款項情形欄之時
、地，由李連招付一千萬元，李進富付九百萬元，李進和付二百
七十五萬元，李進松付一百萬元，共計二千二百七十五萬元予乙
○○（詳如原判決附表所示），其餘款項則未依上開協議交付予
乙○○，尚不足八百二十五萬元。乙○○先後取得前揭二千二百
七十五萬元，並依甲○○之指示，先於八十五年七月八日自其使
用之中興商業銀行桃園分行００五─三一─0000000號其
子李金水帳戶匯二百五十萬元至桃園市信用合作社營業部，00
00000000─０號甲○○之帳戶內。嗣八十五年七月十三
日李朝旺欲塗銷前述張榮驊之抵押權登記以便辦理該土地之移轉
登記，因不足三百五十萬元，即找乙○○商量，欲由共有人繳交
之回扣款內先調借三百五十萬元，俾塗銷張榮驊之抵押權，順利
移轉所有權予桃園市公所，以領取價購款之尾款。經乙○○詢問
甲○○後，由甲○○指示李朝旺需取得李連招所開立之同面額三
百五十萬元之本票交付乙○○為擔保，始同意調借三百五十萬元
，李朝旺遂至李連招住處，徵得同意後，由萬寶珠代為開立以李
連招為發票人之面額三百五十萬元之本票，持交乙○○。乙○○
再自前揭中興銀行桃園分行李金水帳戶內提領三百五十萬元交予
李朝旺。嗣乙○○再依甲○○之指示，於同日即八十五年七月十
三日欲匯一千二百五十七萬七千零五十五元至李水圳帳戶內，乙
○○即自大眾商業銀行桃園分行０二二─一０─０００五０八─
九號其子李金水帳戶內，先匯一千萬零七千元至桃園縣桃園市農
會信用部二二─０三五一二九─０號乙○○帳戶內，再由該帳戶
將一千二百五十七萬七千零五十五元轉帳至李水圳在桃園縣桃園
市農會００一一─四四─０二─000000000號帳戶內，
用以清償七十八年十二月十九日及七十九年二月十二日經李水圳
同意以李水圳之名義向桃園市農會貸款八百五十萬元、四百萬元
（該二筆貸款係由甲○○向李水圳借用，並由丙○○擔任連帶保
證人，以李水圳名義不動產為擔保，利息之繳交均由丙○○負責
）之全部本息一千二百五十七萬七千零五十五元。於八十五年七
月二十二日乙○○自中興銀行桃園分行李金水前揭帳戶內匯二百
五十萬元至前述桃園市信用合作社營業部甲○○之帳戶內。於八
十五年八月二十六日並由丙○○以急需三百萬元，通知萬寶珠將
李連招原應交予李朝旺之價購款中提出三百萬元，以償還李朝旺
前開自乙○○所收回扣款中所借去三百五十萬元中之部分款項。
萬寶珠即自李連招前開帳戶內提領三百萬元後，由丙○○指示不
知情之其代書事務所職員陳長生去農會辦理取得。另五十萬元部
分亦經萬寶珠於八十五年九月五日自李連招所領價購款中匯款予
乙○○。同年九月六日乙○○與丙○○對帳，扣除甲○○夫婦先
前所積欠乙○○小額及短期借款計五十四萬二千九百四十五元，
及預留一百萬元以備八十六年三月間扣繳所得稅之用外，乙○○
尚需匯款六十三萬元予甲○○。乙○○乃於八十五年九月六日自
前揭中興銀行桃園分行李金水帳戶內匯出六十三萬元至甲○○前
述桃園市信用合作社營業部帳戶內。總計甲○○夫婦自系爭土地
之價購款中共取得二千一百七十五萬元回扣之不法利益。甲○○
認李朝旺仍未付足原約定之回扣款，遂通知乙○○、李曉鐘、李
朝旺於八十五年八月二十九日下午五時許，至甲○○位於桃園縣
桃園市縣○路十七號之公館內，商議上開共有人未匯予乙○○之
八百二十五萬元如何解決事宜，最後由李朝旺同意於丙○○書寫
之切結書上簽名，保證須於八十五年九月十五日前要償還八百二
十五萬元，再加上李朝旺前持李連招簽發之本票所調借之三百五
十萬元，共計一千一百七十五萬元之款項。嗣經法務部調查局台
北市調查處（下稱調查局）人員循線查獲，乙○○於偵查中自白
犯罪。乙○○嗣於八十六年九月、十月間將前揭其所保留之一百
萬元，分別退還李朝旺、李朝宗各五十萬元等情。因而撤銷關於
上訴人等貪污部分科刑判決，改判論處甲○○共同依據法令從事
公務之人員，購辦公用物品，收取回扣罪刑（處有期徒刑拾年
陸月）；論處丙○○與依據法令從事公務之人員，共同購辦公用
物品，收取回扣罪刑（處有期徒刑拾年陸月）；論處乙○○與依
據法令從事公務之人員，共同購辦公用物品，收取回扣罪刑（處
有期徒刑伍年肆月），固非無見。
惟查(一)、刑事訴訟法第一百六十四條第一項規定：「審判長應將
證物提示當事人、代理人、辯護人或輔佐人，使其辨認」，該規
定本旨，乃基於直接審理原則，於審判庭提示判決基礎之證據資
料，令其辨認，用以擔保證據資料之真實性，兼具保護被告之防
禦權。本件原審採為判決基礎之重要證據即陳秀梅代李朝旺所書
申請書（原判決第十二頁）；朱呈亮、童聯勝之簽呈（原判決第
十三頁）；桃園市公所八十五年度總預算書、協調會議紀錄（原
判決第十四頁）；李金水之大眾商業銀行桃園分行０二二─一０
─０００五０八─九號活期儲蓄存款存摺、中興商業銀行桃園分
行００五─三一─0000000號綜合存款存摺、中興商業銀
行三張李金水匯款予甲○○之匯款回條聯、桃園市農會放款本金
收入傳票、活期儲蓄存款憑條、李連招為發票人之八十五年七月
十三日發票日、票號一八二０五二、面額三百五十萬元之本票（
見原判決第二十三頁），於審判期日，未依刑事訴訟法第一百六
十五條第一項之規定，踐行調查程序向上訴人等提示、宣讀或告
以要旨；或僅於審判筆錄籠統記載「對於扣案證物有何意見（提
示證物與扣押物品清單，並命其辨識）」，而未逐項具體提示（
見原審更(二)卷第二宗第一七七至二一０頁、第二０八頁）。逕採
為認定上訴人等犯罪之論據，不但與直接審理法則有違，且有應
於審判期日調查之證據而未予調查之違誤。(二)、原判決事實認定
「甲○○認李朝旺仍未付足原約定之回扣款，遂通知乙○○、李
曉鐘、李朝旺於八十五年八月二十九日下午五時許，至甲○○位
於桃園縣桃園市縣○路十七號之公館內，商議上開共有人未匯予
乙○○之八百二十五萬元如何解決事宜，最後由李朝旺同意於丙
○○書寫之切結書上簽名，保證須於八十五年九月十五日前要償
還八百二十五萬元，再加上李朝旺前持李連招簽發之本票所調借
之三百五十萬元，共計一千一百七十五萬元之款項」（見原判決
第九頁），然於理由欄又謂「被告甲○○於八十五年八月二十六
日以借款為名，向李曉鐘索回先前被告李朝旺所調借三百五十萬
元中之三百萬元，另五十萬元李連招於八十五年九月五日匯款予
乙○○；同年九月六日乙○○與丙○○對帳，扣除甲○○夫婦先
前所積欠小額及短期借款計五十四萬二千九百四十五元，及預留
一百萬元以備扣繳所得稅之用，最後一筆匯款亦於八十五年九月
六日匯六十三萬元予甲○○」（見原判決第二十二頁）。原判決
事實似認定扣案切結書書立之目的是為追討回扣款，而切結書上
之金額又為「825+350=1175萬元」（見偵字第一三六八九號卷第
十、十一頁），該三百五十萬元，甲○○尚未收取，然於理由欄
又認定上開三百五十萬元之款項業已分次交予甲○○收受，就同
一筆三百五十萬元款項，前後認定不一，自有理由矛盾之違法。
(三)、原判決事實欄記載「甲○○……與其妻丙○○基於共同犯意
之聯絡，擬藉由乙○○之手收取回扣款項，再以該回扣款項係甲
○○向乙○○借款週轉為由，加以掩飾……」（見原判決第四頁
），係認定甲○○與其妻丙○○間有共同犯意之聯絡；然於理由
內，又以「所有事證均足證實被告丙○○確有參與前開索取回扣
之行為，其與被告甲○○、乙○○間縱無事前之謀議，亦有行為
之分擔」（見原判決第二十七頁），對於丙○○與甲○○、乙○
○間是否有犯意之聯絡？事實與理由記載不一，亦有理由矛盾之
違法。(四)、原判決採取共同被告乙○○不利於己之供述，資為上
訴人等犯罪之論據，然就該土地抵押權設定之原因，乙○○於八
十五年十一月一日偵查中供述「（問八十五年十月三十日該土地
為何設定抵押權給你？）我與我叔叔李進田商量，因我沒名有持
分（無名有份）為取得保障才設定抵押權予我」（見偵字第一三
六八九號卷第十四頁背面）；於同年十三日調查局調查時改稱「
桃園市○○段三地號土地於八十四年十一月三十日設定抵押權三
千三百萬元時，我即已明知設定抵押權之款項，是地主李朝旺等
人轉交給甲○○的賄款」（見偵字第一三七八二號第一二五頁背
面），乙○○就該土地抵押權設定登記之原因，供述不一，前後
已有矛盾。其次甲○○是否曾主動向乙○○提及抵押權設定登記
事？乙○○於八十五年十二月十三日偵查中陳述「（問甲○○有
無對你提起過叫你設定抵押權的事？）沒有」（見同上偵查卷第
二五九頁）；然同日又謂「（問你在右揭市調處調查時供稱甲○
○專程找你當面叫你聽李朝旺之請求讓他設定在你名下？）市長
有問過我有無讓他設定，我說有」（見同上偵查卷第二六０頁）
；又於同年月二十七日第一審訊問時稱「（問你有沒有找甲○○
請他幫忙讓這筆土地趕快徵收補償？）李朝旺拜託我去跟甲○○
說此案，我有至市長辦公室及其公館」（見第一審卷第一宗第三
十八頁背面），亦有前後不一。再就系爭二千多萬元是否係乙○
○與甲○○間之借款？乙○○於八十五年十一月一日調查局調查
時指稱「（問你上述收取到二千二百七十五萬，你作何用途？）
我收取到二千二百七十五萬元後，八十五年七月十三日借給李水
圳一千二百五十七萬七千零五十五元，以清償他在桃園市農會的
貸款，另外於八十五年八月二十六日借三百萬元給甲○○市長，
八十五年九月二十日又借六百多萬元給市長甲○○，又借一筆五
十萬元給甲○○」（見偵字第一三六八九號卷第五頁背面）；乙
○○至同年十一月二十八日偵查中卻供稱「（問你上次供稱富國
段土地價款中設定三千三百萬元及後來你拿到二千一百多萬元這
些錢是地主叫你匯給甲○○的？）是的」「（問這些錢是甲○○
向你借的？）不是」（見偵字第一三七八二號卷第二二０頁背面
），乙○○就此重要事項，前後供述亦有矛盾。究竟乙○○之供
述何者為可採？原審未詳加究明並載明其證據取捨之理由，遽行
判決，亦有理由不備之違法。(五)、審理事實之法院，就對被告之
利益有重大關係，在客觀上認為應行調查之證據，應依法詳加調
查，然後基於調查所得之心證，以為判斷之基礎。如事實尚非明
確，而有應調查之證據未予調查，為被告不利認定者，即有應於
審判期日調查之證據未予調查之違法。甲○○、丙○○於原審聲
請傳喚證人李東漢，以彈劾乙○○否認雙方款項往來均為借貸乃
不足採信一節（見原審更(二)卷第一宗第二一二頁、第二宗第九十
一頁），原審亦認有傳喚該證人到庭調查之必要，證人李東漢經
傳喚未到，原審未再傳喚（見原審更(二)卷第二宗第一五九頁），
遽行判決，自有應於審判期日調查之證據而未予調查之違法。(六)
、共犯貪污所得財物者，於共同正犯間採連帶追繳沒收（發還）
主義。本件依原判決事實所認定上訴人三人間就本件犯行，互有
犯意聯絡及行為分擔為共同正犯等情，苟屬無訛。則原判決主文
未載明上訴人各人與共犯間連帶追繳或連帶以財產抵償，復未就
上情於理由欄內為論述說明，其主文之諭知與事實及理由欄之認
定說明，不相一致，尚有未合。以上或係上訴意旨所指摘，或為
本院得依職權調查之事項，應認原判決仍有撤銷發回更審之原因
。至原判決不另諭知無罪部分，基於審判不可分之原則，併予發
回。
據上論結，應依刑事訴訟法第三百九十七條、第四百零一條，判
決如主文。
中　　華　　民　　國　九十四　年　　十　　月　　七　　日
                      最高法院刑事第十一庭
                          審判長法官  洪　清　江
                                法官  石　木　欽
                                法官  李　伯　道
                                法官  林　勤　純
                                法官  陳　晴　教
      本件正本證明與原本無異
                                      書  記  官
中　　華　　民　　國　九十四　年　　十　　月　 十四 　日
                                                      Ｅ
